臺灣士林地方法院民事判決　　　　　　　95年度重訴字第36號
原　　　告　辛○○
訴訟代理人　劉志忠律師
被　　　告　壬○○
　　　　　　子○○
共　　　同　黃柏彰律師
訴訟代理人
上列當事人間返還價金等事件，本院於民國96年1 月5 日言詞辯
論終結，判決如下：
    主  文
原告之訴及假執行之聲請均駁回。
訴訟費用由原告負擔。
    事實及理由
甲、程序方面：
    按民事訴訟法第183 條，係認法院有命中止其訴訟程序與否
    之裁量權，訴訟中有犯罪嫌疑牽涉其裁判時，法院斟酌情形
    ，如認為以不中止訴訟程序為適當，自得不命中止（最高法
    院29年抗字第1 號判例意旨參照）。本件原告以證人乙○○
    於本院95年10月18日、95年11月15日言詞辯論期日具結後為
    不實陳述，已向台灣台北地方法院檢察署提起偽證告訴為由
    ，請求於刑事訴訟程序終結前裁定停止本件訴訟，本院認就
    本件訴訟程序調查所得已得形成心證並自為判斷（詳後），
    尚無裁定停止本件訴訟程序必要，合先敘明。
乙、實體方面：
一、原告起訴主張：原告與被告之被繼承人陳玉琴於民國91 年1
    月間訂立買賣契約（下稱：系爭買賣契約），約定由原告以
    每股新台幣（下同）35元之單價，向被告之被繼承人陳玉琴
    購買宏億國際股份有限公司（以下簡稱：宏億公司）股票20
    萬股。原告已依約簽發票期為91年1 月18日、面額700 萬元
    之支票予陳玉琴，並經陳玉琴提兌無訛。詎陳玉琴遲未依約
    將買賣標的股票辦理過戶並交付原告收執，迭經催請給付無
    著。嗣陳玉琴於92年12月3 日死亡後，原告於94年10月10日
    、同年12月27日二度向陳玉琴繼承人即被告壬○○、子○○
    催告履行義務，並言明於第2 次存證信函到達5 日內逾期未
    獲交付即解除買賣契約。惟被告仍未置理，原告應已合法解
    除兩造間買賣契約，並再以支付命令聲請狀之送達，重申解
    除契約之意思表示。又兩造間系爭股票買賣契約既經解除，
    原告自得依民法第259 條第1 款、第2 款及民法第179 條規
    定，訴請陳玉琴繼承人即被告2 人連帶返還原告所交付陳玉
    琴之700 萬元附加受領時之利息等語。並聲明：(一)被告應連
    帶給付原告700 萬元，及自91年1 月19日起至清償日止，按
    年息百分之五計算之利息。(二)原告願以現金或等值之銀行無
    記名可轉讓定期存單供擔保，請准宣告為假執行。
二、被告則以：原告主張之系爭宏億公司股票買賣契約，被告被
    繼承人陳玉琴業已依原告指示將20萬股股票全數給付予訴外
    人癸○○（5 萬股）、甲○○（1 萬股）、黃得三（1 萬股
    ）、戊○○（2 萬5,000 股）、原告本人（5,000 股）及乙○○以己○○、丙○○、庚○○、丁○○名義購買20萬股當
    中之10萬股。原告為熟悉股票交易之人，股票不同於一般貨
    物，其價格每天變動劇烈，參諸一般經驗法則，若陳玉琴真
    未交付原告系爭股票，何以原告會遲至系爭買賣契約訂立4
    年後方起訴求償，足認原告所稱被告被繼承人陳玉琴未交付
    股票之事實應不可採等語資為抗辯。並聲明：(一)原告之訴駁
    回。(二)如受不利之判決，願供擔保請准宣告免為假執行。
三、兩造不爭執之事實（本院卷1 第94-95 頁本院95年3 月31日
    言詞辯論筆錄）
  (一)被告壬○○、子○○係訴外人陳玉琴之父母，陳玉琴已於92
    年12月3 日死亡，其配偶宋建勝、其子女宋秉軒已合法拋棄
    繼承，被告應為陳玉琴之全體繼承人。
  (二)訴外人陳玉琴曾於91年1 月18日提示原告所交付面額新台幣
    700萬元之支票並獲兌現。
  (三)原告曾於94年10月10日、同年月27日催告被告履行移轉宏億
    國際股份有限公司股票20萬股，並於94年10月27日催告函表
    明5日未給付即解除契約，前開函文均已到達被告。
  (四)原告與被告之被繼承人間確有原告主張之股票買賣關係，系
    爭700萬元確係原告所交付20萬股股票之買賣價金。
四、本件經本院依民事訴訟法第271 條之1 準用同法第270 條之
    1 第1 項第3 款規定，整理並協議簡化爭點如下（本院卷1
    第95頁本院95年3 月31日言詞辯論筆錄）：
    被告之被繼承人陳玉琴是否已履行系爭買賣契約之股票交付
    義務？
五、按請求履行債務之訴，原告就其所主張債權發生原因之事實
    ，固有舉證之責任，若被告自認此項事實而主張該債權已因
    清償而消滅，則清償之事實，應由被告負舉證之責任（最高
    法院28年上字第1920號判例意旨參照）。本件被告不爭執其
    被繼承人陳玉琴與原告間存有系爭股票買賣契約已如前述，
    其另主張陳玉琴業已依約給付股票之事實，自應負舉證之責
    。是本件兩造間前揭協議之爭點，本件應進一步審酌者，即
    為被告所為舉證是否已足以認定陳玉琴確有依約清償系爭股
    票債務之事實？經查：
  (一)陳玉琴生前曾因違反證券交易稅條例，經財政部台灣省北區
    國稅局新莊稽徵所於91年11月12日約談，其於該次約談中陳
    稱：曾於91年1 月15日出售30萬股宏億公司股票予原告，每
    股35元，總價1,050 萬元，其中700 萬元係由原告以大眾銀
    行新生分行支票支付，餘350 萬元則由訴外人乙○○直接匯
    款，該次交易僅係單純將股票賣予原告，不知原告事後是否
    轉售他人，交易時即約定由原告負責證券交易稅，不知為何
    稅單之買受人不是原告，該次交易確實已交付買賣標的（宏
    億股票），亦收訖價款等語，有財政部台北市國稅局95年4
    月26日財北國稅法字第0950038621號復函所附談話筆錄在卷
    可稽（本院卷1 第122 頁）。除原告所交付之700 萬元支票
    外，訴外人乙○○確曾於91年1 月15日匯款350 萬元至陳玉
    琴帳戶，亦有前揭國稅局復函所附陳玉琴玉山商業銀行存摺
    影本資料（本院卷1第128頁）在卷可稽。
  (二)依前開復函所附「證券交易稅一般代繳稅額繳款書」（以下
    簡稱：證交稅繳款書），陳玉琴曾於91年1 月17日移轉5 萬
    股宏億公司股票予訴外人癸○○（本院卷1 第132 頁、154
    頁），就此證人癸○○於本院結證稱：「當時跟他們買了50
    張（即5 萬股），後來宏億公司又不肯賣了，交給甲○○把
    股票還給宏億公司.... 」 「原告有說過股票是劉敬村拿過
    來的，股票是原告拿過來給我，我再把錢拿給原告，錢後來
    也是原告退給我的，（本院卷1）154頁的股票繳款書是我寫
    的，陳玉琴我不認識，陳玉琴三個字是我寫的，因為股票的
    股東名義人是陳玉琴。」「甲○○應該有把股票還給宏億公
    司，錢在我還給宏億公司的時候，還在原告那裡，後來我又
    委託原告幫買丁○○的5 萬股，就直接用那錢來抵，沒有另
    外給，我剛才講原告退我錢的真正情形是這樣。」等語（本
    院卷2 第99- 100 頁）屬實，嗣並提出於91年1 月18日匯款
    350 萬元至原告大眾銀行新生分行12136 號帳戶之入戶電匯
    回條（本院卷2 第121 頁）（該帳戶帳號核與原告開立700
    萬元支票予陳玉琴之支票帳戶相符），並於本院95年11月15
    日言詞辯論期日證稱前開回條係匯款予原告用以購買宏億公
    司股票之價金，每股單價為70元等語（本院卷3 第7 頁）。
  (三)依上揭國稅局復函所附證交稅繳款書，陳玉琴曾於91年1 月
    21 日 移轉1 萬股宏億公司股票予訴外人甲○○（本院卷1
    第123 、155 頁），就此證人甲○○於本院結證稱：「（問
    ：本院卷1 第155 頁證交稅繳款書是否你所簽的？）是的，
    買了10張，當時原告跟我說宏億公司很賺錢，也可以跟他買
    ，所以我就向他買了10張，陳玉琴我不認識，我不是向陳玉
    琴買的，錢是給原告... 」「當時原告有說幾張（宏億公司
    股票）要給癸○○，有幾張要給我... 」「錢我是匯款給原
    告的，原告有2 個帳戶（世華銀行），一個是新生分行一個
    是內湖分行，是先給股票或是先交錢我也不記得了。」等語
    屬實（本院卷2 第126-127 頁）。
  (四)依前揭國稅局復函所附證交稅繳款書，陳玉琴曾於91年1 月
    18日移轉1 萬股宏億公司股票予訴外人丑○○（本院卷1 第
    135 、160 頁），就此證人丑○○於本院結證稱：「（問：
    91年1 月間買過宏億公司的股票？）我記得有這件事，我是
    把買股票的錢交給辛○○，我買了10張。繳款書的簽章是我
    簽的沒錯，買賣的時間差不多就是繳款書上的時間，她的股
    票她有說是跟宏億公司的人買的，股票的來源我不清楚，她
    的兒子是我太太薇閣小學的學生。」「不認識（陳玉琴），
    錢我給原告以後就不管事了。」等語屬實（本院卷2 第9 頁
    ）。
  (五)依前揭國稅局復函所附證交稅繳款書，陳玉琴曾於91年6 月
    20日移轉2 萬500 股宏億公司股票予訴外人戊○○（本院卷
    1 第137 、163 頁），就此證人戊○○於本院結證稱：不認
    識陳玉琴，曾經由原告介紹購買5 張（5,000 股）宏億公司
    股票，錢轉到原告所提供之帳戶（本院卷2 第10頁）；伊僅
    在91年農曆年前後買了5 張股票，每股45元，匯款、繳款日
    期都在1 、2 月間，身分證影本不確定有無放在原告處，但
    印章有寄放原告處，原告當時說辦某一手續用完會還，但沒
    有還，不曾移轉宏億公司股票予原告，91年當時之資力無法
    買20幾張宏億公司股票，當年6 月沒有買賣股票，證交稅繳
    款書上也非其筆跡。被告所提出股票轉讓過戶申請書（本院
    卷3 第59頁）上的章就是寄放原告處的印章，但並無該次買
    賣等語屬實（本院卷3 第27-28 頁）。又91年6 月20日當日
    ，除前揭陳玉琴移轉2 萬5,000 股宏億公司股票予戊○○外
    ，依寶來證券股份有限公司（以下簡稱：寶來證券）95年12
    月5 日 (95) 寶股代字第11490 號復函所附股票轉讓過戶申
    請書（本院卷3 第68頁），戊○○亦於當日以同一印鑑章，
    於群益證券公司同一帳戶（戶號：280） ，移轉同數量即2
    萬5,000 股宏億公司股票至原告同公司帳戶（戶號：278）
    ，依前揭證人戊○○證詞，此亦非出於戊○○授權所為。
  (六)依原告所提證交稅繳款書，證券出賣人「陳玉發」曾於91年
    2 月8 日移轉5,000 股之宏億公司股票予原告（本院卷1 第
    166） ，該證交稅繳款書所載出賣人身分證統一編號Ｚ00000
    0000號與前揭其餘繳款書上所載陳玉琴身分證統一編號相符
    ，而依前揭寶來證券所附該次股票轉讓過戶申請書（本院卷
    第67頁），該次之5,000 股宏億公司股票確係由陳玉琴（戶
    號：126）移轉至原告帳戶。
  (七)另查，依國稅局復函所附證交稅繳款書，陳玉琴曾於91年1
    月28日移轉宏億公司股票各5 萬股予訴外人己○○、丙○○
    、庚○○、丁○○（本院卷1 第156-159 頁），就此證人己○○證稱：「（本院卷1 第156 頁證交稅繳款書）不是我親
    自買賣的，是我親戚乙○○幫忙買的，乙○○是我先生丙○○的姐姐，她向誰買我並不清楚，丙○○可能也不知道，陳
    玉琴及原告我都不認識... 」（本院卷2 第99頁）；證人丁○○亦證稱：「（問：你是否在91年時候買過5 萬股的宏億
    公司的股票？）有，但不記得確實股數，是我太太的二姐乙○○買的，她說要幫我們投資，我不知道她股票是向何人買
    的」各等語（本院卷2 第97-98 頁），核與證人乙○○所證
    ：「丁○○是我妹婿，己○○是我弟媳，丙○○是我弟弟。
    他們三位曾經透我買宏億公司的股票。」「（提示本院卷1
    第156 、157 、159 頁，是否是這三張股票稅額繳款書？）
    是的，我一共幫他們三人及庚○○買了200 張，我是跟原告
    及王送來買的，我們買到的股票名義人都是陳玉琴.... 」
    （本院卷2 第127-128 頁）等情相符。至庚○○名義購買之
    5 萬股部分，證人庚○○雖證稱股票係經由朋友向「張小姐
    」購買，錢是經由朋友交給張小姐，未見過張小姐，亦不認
    識張小姐，朋友名字也忘了等語（本院卷2 第8-9 頁），惟
    乙○○於前揭證詞已陳稱庚○○部分亦係其出面購買，並稱
    庚○○係其姑丈，曾陪同庚○○於本院開庭時到場等語（本
    院卷2 第128 頁），衡諸常情，若非與庚○○間確有親誼關
    係並曾代為購買宏億公司股票，乙○○當不致就前開極易查
    證事項故為不實陳述必要，參以庚○○股票與前揭己○○、
    丙○○、丁○○部分均同為95年1 月28日移轉，堪信乙○○
    所證代庚○○購買5 萬股宏億公司股票事實為真。證人庚○○對有親戚關係之乙○○以「朋友」稱之，並謂已忘記朋友
    姓名云云，應係本件訴訟之初迴護乙○○、避免乙○○涉入
    本件股票買賣糾葛之詞。
  (八)再原告於台北市國稅局審查三科約談時，則否認曾向陳玉琴
    購買股票之事實，經承辦人詢問是否知悉乙○○於91年1 月
    15 日 匯款350 萬元予陳玉琴之事時，復答覆稱：劉敬村與
    乙○○夫妻因欲購買宏億國際股份有限公司股票，曾於91年
    1 月間由該公司前總經理彭兆明先生將股票30萬股送至本人
    辦公室當面交付劉敬村夫婦等語，有該局95年12月11日財北
    國稅法字第0950246959號復函所附談話筆錄在卷可稽（本院
    卷3 第102 、103 頁）。
  (九)依上所述：
  1.被告已證明陳玉琴曾於91年2 月8 日直接移轉5,000 股之宏
    億公司股票予原告。
  2.依證人癸○○、甲○○、丑○○所證及相關證交稅繳款書，
    證人癸○○、甲○○、丑○○確曾於91年1 月間受讓陳玉琴
    分別移轉之宏億公司股票5 萬股、1 萬股、1 萬股，而癸○○、甲○○、丑○○亦皆證稱並不認識陳玉琴，所以受讓陳
    玉琴轉讓之宏億公司股票係因曾向原告購買同額之股票，自
    堪信陳玉琴確係基於與原告間系爭股票買賣契約，依原告指
    示或授權原告而為前開股票移轉行為。
  3.依證人戊○○所證，並不認識陳玉琴，亦未曾有91年6 月20
    日受讓陳玉琴宏億公司股票2 萬5,000 股、同日移轉宏億公
    司股票2 萬5,000 股予原告之事實，91年6 月20日受讓、移
    轉宏億公司股票之群益證券公司股票帳戶印鑑章，係交由原
    告保管已如前述，堪信陳玉琴所交付之宏億公司股票2 萬
    5,000 股，係由原告以其所保管之證人戊○○印鑑章，於91
    年6 月20日辦理過戶，再於同日過戶自己帳戶，此部分陳玉
    琴業已依約給付宏億公司股票2 萬5,000 股之事實，亦堪認
    定。
  4.依證人乙○○證述：「（原告給付陳玉琴之）700 萬元當中
    有350 萬元是我付的，原告曾經幫我賣其他的股票，錢沒有
    給我，就直接買宏億公司的股票，另外我也匯錢到陳玉琴的
    戶頭，總共300 張要1050萬元，我的部分是200 張是700 萬
    元，他的部分是100 張是350 萬元，我的部分都有拿到股票
    ，他的部分也有拿到，王送來有拿300 張到原告家裡，我有
    在場」等語（本院卷2 第128 頁），對照前揭陳玉琴生前於
    國稅局之陳述、相關付款情形及證人陳述，應係原告以自己
    名義、每股35元之對價向陳玉琴購買30萬股之宏億公司股票
    ，並由原告開立700 萬元支票、乙○○匯款350 萬元方式支
    付股票對價。原告以700 萬元支付陳玉琴20萬股對價部分，
    其中10萬股陳玉琴業已如前述1.2.方式給付原告，所餘10萬
    股連同乙○○支付對價350 萬元之10萬股部分，亦經陳玉琴
    依原告指示或授權原告（原告復係依其與乙○○內部關係而
    指示）於91年1 月28日移轉宏億公司股票各5 萬股予訴外人
    己○○、丙○○、庚○○、丁○○（本院卷1 第156-159 頁
    ）。
  (十)至原告雖質疑前開證人證詞之真正，惟查：
  1.證人癸○○、甲○○、丑○○、戊○○、乙○○皆與原告相
    識而不識陳玉琴或其繼承人，實無可能同時甘冒偽證刑責以
    迴護被告，並為不利原告證詞。
  2.前揭證人皆不識陳玉琴亦無股票買賣關係，原告復主張與陳
    玉琴間有系爭股票買賣契約，與癸○○等證人相識之原告即
    為其等與陳玉琴間唯一之連結，若非原告向陳玉琴購買未上
    市、上櫃之宏億公司股票後，轉售與證人癸○○等，並為縮
    短給付之約定，殊無可能受讓陳玉琴股票之轉讓。
  3.證人癸○○已提出與所述相符之350 萬元之電匯回條；證人
    戊○○於91年6 月20日受移轉宏億公司股票2 萬5,000 股部
    分，同日亦隨即轉入原告股票帳戶，而同時保管原告、戊○○股票帳戶印鑑章者，亦非原告莫屬，若謂前開相關轉讓係
    另有好事者圖利原告所為，實與吾人經驗法則相違。
  4.證人乙○○部分，其有關匯款時間、金額均與客觀調查結果
    相符，亦與系爭股票買賣時間吻合。原告於稅捐機關調查逃
    漏證交稅時否認曾向陳玉琴購買股票之事實，復就乙○○於
    91年1 月15日匯款350 萬元予陳玉琴之事，陳述稱係乙○○
    與其夫於91年1 月間購買30萬股宏億公司股票，乙○○並在
    原告辦公室當面受領該30萬股票（本院卷3 第102 、103 頁
    ）等語。就乙○○實質上係其中20萬股宏億公司股票購買人
    部分之情節與乙○○證述相同（法律關係上仍係原告向陳玉
    琴購買後轉售乙○○），至其餘10萬股部分或係原告其時避
    免裁罰之脫詞。而91年1 月間購買30萬股宏億公司股票、金
    額達1050萬元、原告牽涉其中之交易，應即為系爭股票買賣
    ，原告於前揭調查中所陳30萬股股票業已交付之陳述，實與
    客觀調查結果相符。
  5.末查，依原告所述，未上市股票之交易方式多為一手交錢、
    一手交股票方式進行（本院卷2 第127 頁），而股價波動亦
    為常態之事實。原告於91年1 月間向陳玉琴購買20萬宏億公
    司股票，用以支付價金之700 萬元支票亦已於91年1 月18日
    兌現，果陳玉琴確未依約交付，原告應於支票兌現後急於催
    討、訴追，乃原告延至近4 年後始向本院聲請支付命令，亦
    與常情有違。
  6.至癸○○、甲○○固另陳稱有退還股票之事實，然陳玉琴既
    已交付股票，即已履行陳玉琴與原告間系爭買賣契約該部分
    之股票移轉義務，癸○○、甲○○相關返還股票之事實，係
    渠等2 人與原告間另一股票買賣關係爭執，且依證人癸○○
    所述，應退款項已由原告另行代購5 萬股宏億公司股票款項
    抵銷（本院卷2 第100 頁），是癸○○、甲○○返還股票之
    事實，即不影響陳玉琴先前已依約清償之法律效果。
  (十一)綜上，被告被繼承人陳玉琴確已依約履行系爭股票買賣契約
    應堪認定。
六、從而，原告本於前揭原因事實，就債務人業已履行完畢之系
    爭股票買賣契約，以債務人遲延給付為由解除契約，並依民
    法第259 條第1 款、第2 款及民法第179 條規定請求返還已
    交付之700 萬元，及自交付日翌日起按法定利率計算之利息
    ，為無理由，應予駁回；其假執行之聲請，亦因而失所附麗
    ，不應准許。
七、本件事證已臻明確，其餘兩造主張、陳述暨所提之證據，經
    審酌均與本院前揭判斷不生影響，爰不一一詳予論述，附此
    敘明。
八、據上論結，原告之訴為無理由，並依民事訴訟法第78條判決
    如主文。
中　　華　　民　　國　　96　　年　　1 　　月　　24　　日
                  民事第二庭  法  官  王本源
以上正本證明與原本無異。
如對本判決上訴須於判決送達後20日內向本院提出上訴狀。
中　　華　　民　　國　　96　　年　　2 　　月　　1 　　日
                              書記官  陳淑女
